臺灣高等法院民事判決　　　　　　　　 96年度上易字第281號
上　訴　人
即被上訴人　丁○○
訴訟代理人　丙○○律師
被 上 訴人
即　上訴人　甲○○
訴訟代理人　張泰昌律師
複 代 理人　陳淑玲律師
被 上 訴人　吳泰吉即輝鴻派報社
訴訟代理人　乙○○
上列當事人間損害賠償事件，上訴人對於民國95年12月14日臺灣
士林地方法院94年度訴字第1131號第一審判決提起上訴，本院於
96 年7月3日言詞辯論終結，判決如下：
    主    文
原判決關於駁回上訴人丁○○後開第二項之訴部分，暨訴訟費用
之裁判均廢棄。
被上訴人甲○○、吳泰吉即輝鴻派報社應再給付上訴人丁○○新
台幣陸拾肆萬元，及各如附表所示利息起算日起至清償日止，按
年息百分之五計算之利息。
上訴人丁○○之其餘上訴駁回。
上訴人甲○○之上訴駁回。
第一審訴訟費用，由被上訴人甲○○、吳泰吉即輝鴻派報社連帶
負擔百分之十九，餘由上訴人丁○○負擔。第二審訴訟費用關於
上訴人丁○○上訴部分，由被上訴人甲○○、吳泰吉即輝鴻派報
社連帶負擔百分之五十四，餘由上訴人丁○○負擔。第二審訴訟
費用關於上訴人甲○○上訴部分，由上訴人甲○○負擔。
    事實及理由
一、上訴人即被上訴人丁○○ (以下簡稱丁○○)起訴主張：被
    上訴人即上訴人甲○○ (以下簡稱甲○○)，係受僱於被上
    訴人吳泰吉即輝鴻派報社（以下簡稱吳泰吉）之員工，於民
    國（下同）94年4月13日上午3時40分許，因工作關係騎乘車
    號CKS160號機車前往報社，沿台北市○○路○段機車專用道
    北向南方向行駛時，於行經台北市○○區○○路7段3號前（
    即承德路7段第75號燈桿前），疏未注意車前狀況，撞及同
    向於第2車道與機車專用道間之雙白線上，由丁○○之父楊
    守禮騎乘之腳踏車，造成楊守禮因此受有頭部後腦外傷合併
    顱內出血之傷害，經送醫急救後，於同年月15日上午11時30
    分許，因顱內出血不治死亡。爰依民法第184條、第188條、
    第194條、第192條，請求甲○○、吳泰吉二人連帶賠償醫療
    費用新台幣（下同）40,000元、殯葬費700,000元、精神慰
    撫金3,000,000元，如判決之總金額超過保險公司就強制責
    任險已給付丁○○之1,506,039元部分，則僅請求差額等語
    。並聲明：(1)甲○○、吳泰吉應連帶給付丁○○3,740,000
    元，及自起訴狀繕本送達翌日起至清償日止，按年息5%計算
    之利息。(2)願供擔保，請准宣告假執行。原審判決：甲○○
    、吳泰吉應連帶給付伊18,792元及利息，而駁回伊其餘之請
    求，為此對伊敗訴部分提起上訴，另補陳略以：
(一)依甲○○在車禍事故案發當日於台北市政府警察局北投分局
    交通分隊製作之交通事故談話紀錄及台北市車輛行車事故鑑
    定委員會鑑定意見書肇事分析一欄第（三）點表示「楊君家
    屬到會時稱楊君之腳踏車應係由後方遭撞及，致後輪檔板撞
    凹及反光片破裂。另由警方照片顯示事故後楊君腳踏車後車
    尾有反光片裝置殘骸，推論肇事前腳踏車後輪檔板應設有反
    光標示物」。準此以解，甲○○自承載前方150公尺處即發
    現楊守禮所騎乘之腳踏車，而當時道路並無施工或障礙物存
    在，路面平坦寬敞，其既已遠遠看見楊守禮之腳踏車，顯示
    甲○○有充裕之反應時間採取適當之安全措施，然其竟仍貿
    然前進，從後方追撞楊守禮之腳踏車，楊守禮根本無從知悉
    會遭後方機車追撞，應無任何過失可言。
(二)由於案發地點當地車流量非常大，時常因為汽、機車在前往
    承德路與文林路口時才任意變換車道而險象環生，為維持交
    通順暢及駕駛人安全，當地特地規劃機車專用道供承德路方
    向往士林文林路方向行駛之用，而機車專用道右邊車道則是
    供往承德路方向之汽機車使用。換言之，機車或腳踏車欲從
    承德路前往士林文林路方向，即須依照規定提前變換車道行
    駛於機車專用道，此乃理所當然。然而台北市車輛行車事故
    鑑定委員會鑑定意見書竟認為楊守禮騎乘腳踏車於機車專用
    道是肇事次因，原審並以此認定楊守禮應與有過失，實嫌速
    斷。縱退萬步言之，楊守禮與有過失，然而車禍發生經過時
    甲○○有充足之注意及反應時間，卻仍怠而為之，其應負起
    絕大部分之責任，楊守禮之過失至多僅為10%。
(三)原審雖認定丁○○請求慰撫金1,200,000元為有理由，然而
    甲○○至今仍為誠心認錯，上訴人對此無法苟同，迄今更未
    表達任何歉意，上訴人認為原審時請求之慰撫金金額實屬過
    低，爰請求增加至2,500,000元。
(四)於本院上訴聲明：(1)原判決不利丁○○部分廢棄；(2)上開廢
    棄部分，甲○○、吳泰吉應再連帶給付丁○○1,181,208元
    及吳泰吉自94年8月27日起至清償日止，甲○○自94年8月31
    日起至清償日止，按年息5%計算之利息；(3)丁○○願供擔保
    請准宣告假執行。對於甲○○之上訴，答辯聲明：上訴駁回
    。
二、甲○○則以：現場目擊證人均未目睹伊所駕駛之機車如何撞
    及楊守禮所騎乘之腳踏車，伊就本件事故之發生，有無過失
    ，尚非無疑。況且因當天天候狀況不佳，伊在正常行駛於車
    道上，楊守禮貿然闖入機車道，實難預見，因而閃避不及，
    也難認有過失。縱認有過失，楊守禮於夜間騎乘腳踏車，貿
    然闖入機車專用道，且以左搖右晃之方式行駛，復未於夜間
    燃亮燈光，其對於事故之發生，亦與有過失。此外，丁○○
    請求非財產損害賠償之金額過高，伊僅有高職學歷、每月以
    送報為生，所得約每月2萬餘元，本身亦有疾病，每月需花
    費五、六千元，現因中時晚報裁撤，所得亦受影響，無力支
    付賠償金額。又伊之父親因病，在老人安養中心接受照顧及
    復健，每月安養費為24,000元；母親又因腦中風需接受治療
    ，伊能力實在有限，無力負擔丁○○請求之鉅額賠償，丁○
    ○之請求應駁回等語置辯。原審判決伊應連帶給付18,792元
    及利息，為此對伊敗訴部分提起上訴，並補陳略以：楊守禮
    對於自己死亡結果之發生實與有重大過失，原審於認定過失
    程度比例時，竟只認定被害人之過失程度為20%，顯然有失
    衡平。又原審認定丁○○得請求之精神慰撫金1,200,000元
    實屬過高等情。並於本院上訴聲明：(1)原判決不利於甲○○
    部分廢棄；(2)上開廢棄部分，丁○○在第一審之訴及假執行
    之聲請均駁回；(3)如受不利之判決，願供擔保，請准免為假
    執行之宣告。對於丁○○之上訴，於本院答辯聲明：丁○○
    之上訴駁回。
三、吳泰吉則以：甲○○騎乘機車肇事之時間，並非屬於執行職
    務之行為，已盡對於甲○○之選任及監督之責。楊守禮對本
    件之發生，亦有過失等語置辯。並聲明：(1)駁回丁○○之訴
    及假執行之聲請。(2)願供擔保請准宣告免為假執行。對於其
    原審敗訴部分，未據不服，對於丁○○上訴部分，則答辯聲
    明：上訴駁回。
四、兩造所不爭執之事項（見本院96年5月1日準備程序筆錄，本
    院卷第59頁背面）
(一)甲○○受僱於吳泰吉，於94年4月13日上午3時40分許因工作
    關係騎乘車號CKS160號機車，沿台北市○○路○段機車專用
    道北向南方向行駛，撞及同向於第2車道與機車專用道間之
    雙白線上騎腳踏車之丁○○之父親楊守禮，造成楊守禮顱內
    出血、頭部外傷，於同月15日死亡。甲○○涉及之業務過失
    致死犯行，業經檢察官提起公訴，經原法院以95年度交訴字
    第18號判處有期徒刑4月，上訴後，經本院95年度交上訴字
    第102號改判有期徒刑6月確定。
(二)丁○○為楊守禮之子。保險公司就強制責任險已給付丁○○
    1,506,039元。
(三)甲○○之財產、所得資料、學歷為高職畢業、月薪資2萬餘
    元、有重大傷病等為真正。
(四)原審原證4之診斷證明書、原證6之醫藥費收據、原證7之喪
    葬費收據及被證6之送報工資明細表、被證7之住院診斷證明
    書、被證8之自費安養定型化契約，丁○○就其形式均不爭
    執。
(五)對於台北市政府警察局交通警察大隊94年8月30日含所附之
    道路交通事故調查報告表資料及照片，被證1之行車事故鑑
    定委員會鑑定意見書，及對於台灣士林地方法院檢察署94
    年相字第271號94年6月7日訊問筆錄、94年度偵字第6408號
    94年11月1日詢問筆錄，均為真正。
(六)本件已送台北市車輛事故鑑定委員會鑑定，製有被證1之行
    車事故鑑定委員會鑑定意見書。
五、本院於96年5月1日得兩造同意協議簡化並整理之爭點為（見
    本院同上筆錄）：
(一)甲○○對於系爭事故之發生是否有過失？
(二)被害人楊守禮對於系爭事故之發生是否與有過失？如與有過
    失，其比例為何？丁○○得請求連帶賠償之數額為何？
六、關於甲○○對於系爭事故之發生是否有過失部分：
(一)查甲○○係「輝鴻派報社」之員工，受僱於吳泰吉，於94年
    4月13日上午3時40分許因工作關係騎乘車號CKS160號機車，
    沿台北市○○路○段機車專用道北向南方向行駛，撞及同向
    於第2車道與機車專用道間之雙白線上騎腳踏車之丁○○之
    父親楊守禮，造成楊守禮顱內出血、頭部外傷，於同月15
    日死亡。甲○○涉及之業務過失致死犯行，業經檢察官提起
    公訴，經原法院以95年度交訴字第18號判處有期徒刑4月，
    上訴後，經本院95年度交上訴字第102號改判有期徒刑6月確
    定之事實為兩造所不爭執，已如上述，復經本院調閱上開刑
    事案卷屬實，並有本院95年度交上訴字第102號刑事判決在
    卷可稽，自堪信為真實。
(二)甲○○雖於本院言詞辯論期日始翻異前詞，否認其於肇事時
    為執行職務中，並稱：伊已於事發前一天，向老闆請假云云
    ，惟未能舉證以實其說，顯現事後迴護吳泰吉所為卸責之詞
    ，顯無足取。自堪認甲○○其工作內容係每日騎乘機車派送
    報紙，駕駛為其附隨之業務，其於上開時、地騎乘車號
    CKS160號機車肇事致楊守禮死亡，係在執行業務期間。
(三)按汽（機）車行駛時，應注意車前狀況及兩車併行之間隔，
    隨時採取必要之安全措施；機器腳踏車負載物品，寬度不得
　　超過把手外緣十公分，道路交通安全規則第94條第3項、第
    88條第1項第1款分別定有明文，甲○○既考領有合格之駕駛
    執照，駕車自應注意遵守上開規定。本件於刑案經檢察官送
    臺北市車輛行車事故鑑定委員會鑑定，亦認：(一)警方測量吳
    君所騎乘之普通重機車把手寬為0.5公尺，其附載之報袋寬
    為0.82公尺，是以吳君騎乘之普通重機車附載物品顯已超寬
    ，增加超車時之困難。(二)吳君於警方談話紀錄稱肇事當時因
    欲閃避楊君之腳踏車而滑倒，沒感覺有擦撞到該腳踏車，亦
    不知該腳踏車是如何摔倒，並稱其車與腳踏車之間，並無其
    他車輛通過，且約在150公尺前即發現該腳踏車，由吳君談
    話紀錄顯示其應有充裕之反應時間採取適當安全措施。(三)‧
    ‧‧(四)‧‧‧(五)綜上所述，吳君未注意前方狀況，且機車未
    依規定附載物品超寬，為肇事主因，而被害人楊守禮騎乘腳
    踏車違規行駛機車道為肇事次因等情，亦有該會94年10月3
    日北鑑審字第09430308900號函附鑑定意見書一件附卷可憑
    (見台灣士林地方法院檢察署94年度偵字第6408號卷第62、
    63頁)。甲○○之過失與被害人楊守禮死亡間，有相當因果
    關係，堪予認定。
七、關於被害人楊守禮對於系爭事故之發生是否與有過失？如與
    有過失，其比例為何？丁○○得請求連帶賠償之數額為何？
(一)按「因故意或過失，不法侵害他人之權利者，負損害賠償責
    任。故意以背於善良風俗之方法，加損害於他人者亦同。」
    、「違反保護他人之法律，致生損害於他人者，負賠償責任
    」。「受僱人因執行職務，不法侵害他人之權利者，由僱用
    人與行為人連帶負損害賠償責任。」、「不法侵害他人致死
    者，對於支出醫療及增加生活上需要之費用或殯葬費之人，
    亦應負損害賠償責任。」、「不法侵害他人致死者，被害人
    之父、母、子、女及配偶，雖非財產上之損害，亦得請求賠
    償相當之金額。」民法第184條第1項、第2項前段、第188條
    第1項前段、第192條第1項、第194條分別定有明文。本件甲
    ○○係「輝鴻派報社」之員工，受僱於吳泰吉，其工作內容
    係每日騎乘機車派送報紙，駕駛為其附隨之業務，其於上開
    時、地騎乘車號CKS160號機車肇事致楊守禮死亡，係在執行
    業務期間，既經認定，甲○○、吳泰吉對丁○○因而所受之
    損害，自應負連帶賠償責任。
(二)茲審酌丁○○所得請求甲○○、吳泰吉連帶賠償之金額如下
    ：
  1.醫藥費部分：丁○○主張支出醫藥費6,039元（1,295+4,264
    +330+150=6,039）部分，業據提出兩造所不爭執之醫療費用
    收據為憑，自應予准許。
  2.殯葬費元部分：丁○○主張支出700,000元之殯葬費用，業
    據提出兩造所不爭執之金寶山事業股份有限公司出具之購塔
    證明書、忠誠殯儀有限公司出具之收付一覽表、委辦治喪事
    宜合約書、殯葬費用明細等影本為證，自應准許。
  3.非財產上損害即精神慰撫金部分：丁○○為被害人楊守禮之
    子，與被害人楊守禮屬至親關係，被害人楊守禮因本件車禍
    驟然逝世，丁○○遭喪父之變，堪信其精神上受有相當之痛
    苦，本院斟酌丁○○為高中畢業，目前擔任顧問公司之工作
    ；甲○○為高職畢業，以送報為生，就本件事故之過失程度
    、經濟能力、家庭狀況，及兩造之所得及財產資料等一切情
    狀，認丁○○依民法第194條之規定，請求2,000,000元之精
    神慰撫金，應屬適當，逾此範圍之請求，尚無理由。
  4.綜上，丁○○得請求甲○○、吳泰吉連帶賠償醫療費6,039
    元、殯葬費700,000元、精神慰撫金2,000,000元，合計為
    2,706,039元（6,039+700,000+2,000,000=2,706,039）。
(三)次按「損害之發生或擴大，被害人與有過失者，法院得減輕
    賠償金額，或免除之。」民法第217條第1項定有明文。上開
    規定之目的，在謀求加害人與被害人間之公平，故在裁判上
    法院得以職權減輕或免除之。查被害人楊守禮對於自己死亡
    結果之發生確實與有過失，已如前述。而丁○○為被害人楊
    守禮之子，因被害人楊守禮之死亡而有所請求，且被害人楊
    守禮復與有過失，依衡平之原則，丁○○亦應與被害人負擔
    相同之過失責任。本院審酌兩造所提之資料及所調閱之刑事
    卷證資料後，認兩造過失之程度，被害人即丁○○應負20%
    之過失責任，甲○○、吳泰吉2人應負80%過失責任較屬適當
    ，依前揭說明，甲○○、吳泰吉2人自得減輕20%之賠償金額
    。因此，丁○○僅得請求甲○○、吳泰吉2人連帶賠償1,524
    ,831元（2,706,039×0.8=2,164,831，小數點下四捨五入)
    。
(四)再按強制汽車責任保險法第32條規定，保險人依本法規定給
    付之保險金，視為加害人或被保險人損害賠償金額之一部分
    ，加害人或被保險人受賠償請求時，得扣除之。查丁○○不
    爭執因被害人死亡之結果，其於已領取強制汽車責任險理賠
    1,506,039元，原告並表示如果判決金額超過理賠金額則僅
    請求差額。因此，經扣除結果，則本件丁○○僅能請求甲○
    ○、吳泰吉2人連帶給付之金額為658,792元（2,164,831-1,
    506,039=658,792，小數點下四捨五入）。
八、綜上所述，丁○○基於依民法第184條、第188條第1項前段
    、第192條第1項、第194條規定侵權行為之損害賠償請求權
    ，請求甲○○、吳泰吉2人連帶給付658,792元，及如各如附
    表所示利息起算日起至清償日止按年息5%計算之利息，為有
    理由，應予准許，逾此部分之請求為無理由，應予駁回。原
    審就丁○○請求其中之18,792元及利息部分，判決丁○○勝
    訴，而駁回丁○○其餘之請求，關於判決丁○○勝訴部分，
    並無不當，甲○○對其敗訴部分提起上訴，指摘原判決此部
    分不當，其上訴為無理由，應駁回之。關於丁○○上開請求
    有理由逾18,792元及利息部分即甲○○、吳泰吉2人應再連
    帶給付640,000元及利息部分 (658,792-18,792=640,000)，
    原審為丁○○敗訴之判決，丁○○此部分之上訴為有理由，
    應准許之，自應由本院將原判決此部分予以廢棄，改判如主
    文第2項所示。逾此部分丁○○之上訴，即屬無據，應駁回
    之。又本件所命給付之金額未逾1,500,000元，不得上訴最
    高法院，經本院判決即告確定，丁○○所為假執行之聲請，
    即無必要。
九、本件事證已臻明確，兩造其餘主張及舉證，與判決結果無涉
    ，無庸一一審酌，併予敘明。
十、據上論結，本件丁○○之上訴，為一部有理由，一部無理由
    ，甲○○之上訴為無理由，依民事訴訟法第450條、第449條
    第1項、第78條、第79條、第85條第2項，判決如主文。
中　　華　　民　　國　　96　　年　　7　　月　　13 　　日
                    民事第五庭
                        審判長法  官  魏麗娟
                              法  官  蔡芳齡
                              法  官  陳博享
正本係照原本作成。
不得上訴。
中　　華　　民　　國　　96　　年　　7　　月　　16 　　日
                              書記官  于  誠
附表：
┌─────────┬──────┬──────┐
│    姓  名        │起訴狀送達日│利息起算日  │
├─────────┼──────┼──────┤
│吳泰吉即輝鴻派報社│94年8月26日 │94年8月27日 │
│                  │            │            │
├─────────┼──────┼──────┤
│甲○○            │94年8月30日 │94年8月31日 │
│                  │            │            │
└─────────┴──────┴──────┘
